【裁判字號】    96,重上,606
【裁判日期】    980617
【裁判案由】    損害賠償
【裁判全文】
臺灣高等法院民事判決                 96年度重上字第606號
上  訴  人  台北自來水事業處
法定代理人  丁○○
訴訟代理人  羅明通律師
            王子文律師
訴訟代理人  丙○○
上  訴  人  臺灣中油股份有限公司
法定代理人  乙○○
訴訟代理人  丁福慶律師
            陳智勇律師
            洪嘉傑律師
上  訴  人  一鼎工程股份有限公司
法定代理人  甲○○
訴訟代理人  陳金泉律師
            葛百鈴律師
            李瑞敏律師
上列當事人間損害賠償事件，上訴人對於中華民國96年10月30日
臺灣臺北地方法院90年度重訴字第2949號第一審判決提起上訴，
本院於98年6月3日言詞辯論終結，判決如下：
    主  文
原判決關於駁回上訴人台北自來水事業處下列第二項之訴及其假
執行聲請，暨該訴訟費用部分均廢棄。
台灣中油股份有限公司、一鼎工程股份有限公司應再連帶給付台
北自來水事業處新台幣貳仟玖佰伍拾貳萬捌仟零壹拾伍元，及自
民國九十年十一月二十七日起至清償日止按年息5%計算之利息。
台北自來水事業處其餘上訴駁回。
台灣中油股份有限公司、一鼎工程股份有限公司上訴駁回。
廢棄改判部分第一、二審訴訟費用，由上訴人台灣中油股份有限
公司、一鼎工程股份有限公司連帶負擔。駁回上訴部分第二審訴
訟費用由兩造各自負擔。
本判決所命給付，於上訴人台北自來水事業處以新台幣玖佰捌拾
伍萬元供擔保後得假執行，但上訴人台灣中油股份有限公司、一
鼎工程股份有限公司如以新台幣貳仟玖佰伍拾貳萬捌仟零壹拾伍
元為上訴人台北自來水事業處預供擔保，得免為假執行。
    事實及理由
一、上訴人臺灣中油股份有限公司之法定代理人業已變更為乙○
    ○，有公司變更登記表在卷可稽（見本院卷七第27頁），其
    於民國98年4月15日具狀聲明承受訴訟（見本院卷七第26頁
    ），應予准許，合先敘明。
二、上訴人台北自來水事業處（下稱自來水處）主張：緣上訴人
    臺灣中油股份有限公司（下稱中油公司）與上訴人一鼎工程
    股份有限公司（下稱一鼎公司）於87年間簽訂契約，委由一
    鼎公司施作「基桃管線圓山段設計及改管工程」。由於該油
    管通過基隆河圓山段台北市立兒童育樂中心（下稱兒育中心
    ）週遭之河川地，中油公司於88年4月16日向台北市工務局
    養護工程處（下稱養工處）申請使用河川地，於88年6月15
    日函請自來水處套繪該地管線相關位置，並於同年8月19日
    辦理會同自來水處辦理施工前之會勘，自來水處即派員告知
    該施工鑽掘路線附近埋有∮2000公厘輸水幹管及∮100公厘
    兒育中心用戶輸水管線各乙支。嗣養工處於88年11月1日同
    意中油公司於88年11月1日進場施工之申請。詎88年11月22
    日，自來水處人員林清墩巡察管線時，發現基隆河沿岸有皂
    土流出，除口頭告知現場監工人員李秋鎮外，並於88年12月
    10日致函中油公司，說明其所採行之「水平導向鑽掘工法」
    （HORIZONTAL DIRECTIONAL DRILLING METHOD，下稱HDD工
    法）因與自來水處之幹管過於接近，可能因施工誤差及土壤
    擾動影響，造成輸水幹管下陷及接頭鬆脫而危及供水安全，
    因而無法同意其工法，要求其研究替代施工方案。其後該河
    川地路面下陷之面積與程度接續擴大，自來水處一再警告中
    油公司停止施工，要求辦理土壤改良並於路面下陷設立監測
    系統，惟中油公司、一鼎公司始終無法提出有效之改善方法
    ，以致現場路面龜裂下陷之情形接續擴大。89年10月8日，
    自來水處於該地所設∮2000公厘輸水幹管圓山隧道附近U型
    接頭發生嚴重漏水，自來水處遂於89年10月13日至14日派員
    進入該地緊急搶修止住漏水。搶修期間，自來水處工作人員
    進入管線踏勘時，發現另有19處接頭明顯位移，其中有9處
    接頭超過容許變位值，隨時會有接頭鬆脫之可能。為釐清管
    線損害責任及其是否仍堪用，自來水處委託台北市土木技師
    公會鑑定，鑑定結果認河岸邊坡之破壞，係導因於中油公司
    採HDD工法埋設油管所致，且地層滑動情況極為嚴重，安全
    堪慮等語。為確保能對士林、北投、淡水地區等40萬人正常
    供水無虞，自來水處遂依台北市土木技師公會鑑定意見，繞
    過基隆河岸已滑動地區，另於90年3月1日開工構築一替代輸
    水管線，於同年月11日完成管線轉接工程並通水。自來水處
    因中油公司、一鼎公司施工不當破壞自來水管線，計受有下
    列損害：(一)89年10月13日至同年月14日緊急搶修新台幣（下
    同）867萬0879元部分：施工費新台幣（下同）284萬0590
    元；供給材料費6萬2781元；營業損失361萬9814元；
    出勤人員加班費109萬8390元；用戶減免基本費92萬2824
    元；流失水費7萬5104元；雜費5萬1376元。(二)90年5月
    10 日至同年月11日管線工程7570萬7858元部分：施工費
    4425 萬1762元；供給材料費77萬4782元；投送停水通
    知單費22萬3589元；兒育中心設備復舊費2488萬3599元；
    工程用水費8萬1906元；管理費125萬8955元；營業損
    失330 萬8105元；用戶減免基本費92萬5160元。(三)∮2000
    公厘輸水幹管損害原因、安全鑑定及監測費431萬7434元：
    委託台北市土木技師公會鑑定費用419萬1684元；工程
    管理費12萬5750元。上述(一)至(三)合計金額雖為8869萬6171元
    ，惟僅請求8591萬9349元。一鼎公司、中油公司利用系爭河
    川地鋪設油管，為該土地之利用人，基於民法第794條之類
    推適用，中油公司、一鼎公司負有防免鄰地損害之義務，渠
    等違反此義務致生自來水處之損害，即屬民法第184條第2項
    之違反保護他人之法令。且一鼎公司施工顯有疏失，中油公
    司始終參與一鼎公司就系爭工程之施作，應與一鼎公司共負
    侵權行為之責。縱認中油公司與一鼎公司為承攬關係，中油
    公司亦因定作或指示有過失而有侵權行為責任。爰就一鼎公
    司部分：先位依民法第184條第2項、類推適用違反民法第
    794條、公司法第23條、民法第28條、第188條規定、備位依
    民法第184條第1項前段、第28條、第188條、公司法第23條
    規定為請求；就中油公司部分除與一鼎公司請求權基礎相同
    外，另依民法第189條、第185條規定請求中油公司與一鼎公
    司連帶賠償。為此訴請中油公司與一鼎公司連帶給付自來水
    處8591 萬9349元及自起訴狀繕本送達翌日至清償日止按年
    息5%計算之利息。原審判決一鼎公司、中油公司僅應連帶賠
    償自來水處關於89年10月13、14日緊急搶修部分之施工費
    284萬0590 元、供給材料費6萬2781元、營業損失361萬9814
    元、用戶減免基本費92萬2824元、流失水費7萬5104元、雜
    費5萬1376元，合計757萬2489元及自90年11月27日起至清償
    日止按年息5%計算之利息，並駁回自來水處其餘請求。自來
    水處就其敗訴部分不服提起上訴，其上訴聲明：(1)原判決關
    於駁回自來水處後開之訴及假執行聲請部分廢棄。(2)前開廢
    棄部分，一鼎公司、中油公司應再連帶給付自來水處7834萬
    6860元及自起訴狀繕本送達翌日起至清償日止按年息5%計算
    之利息。(3)請准以現金或等值之兆豐國際商業銀行無記名可
    轉讓定存單供擔保宣告假執行。
三、上訴人一鼎公司則以：台灣省土木技師公會鑑定本件幹管漏
    水係因∮2000公厘輸水幹管埋設處為基隆河河岸，土質軟弱
    ，加以自九二一地震後台北地區有感地震增加，且本區地下
    排水系統有滲流現象，受基隆河中山橋隘口沖刷影響，造成
    本區地層持續「潛變」滑動所致，與一鼎公司就系爭工程之
    施工無因果關係。易言之，一鼎公司施作系爭工程，非系爭
    幹管接頭鬆脫漏水原因，一鼎公司施工亦無任何疏失，何有
    侵權行為可言。而一鼎公司以HDD工法施作系爭工程，業經
    養工處核准，並經訴外人中鼎公司評估為系爭工程最佳之施
    工方案。且一鼎公司以HDD工法施作，確已避開自來水處所
    設管線，足證一鼎公司並無任何施工誤差。又台北市土木技
    師公會、國立成功大學土木工程學系及財團法人成大研究發
    展基金會、吳水威等鑑定人之鑑定報告均與事實不符，不足
    採信。再者，自來水處早知現場所埋設之預壘樁無法發揮保
    護作用，其對損害之發生與有過失。而依現場水管損壞程度
    ，可採反轉工法現地修復，無另行構築新管必要。次就自來
    水處請求費用答辯如下：(甲)89年10月13、14日緊急搶修部分
    ：施工費及供給材料費：自來水處應提出確實單據以供核
    對。營業損失：應扣除成本費用及管理費用。而100mm水
    管部分之營業損失與系爭2000mm水管紛爭並無關聯，且自來
    水處管線設備受損追償損失要點為其內部作業要點，非本件
    所應考慮事項，況此部分請求亦已逾回復原狀範圍。出勤
    人員加班費：自來水處修復工程已由飛龍水電工程股份有限
    公司承包，何來加班必要，且自來水處請求之加班費高達
    109萬8390元，並包含毫不相關之各事業處、行政人員費用
    ，顯屬過當，且逾回復原狀範圍。用戶減免基本費：此部
    分與本件施工無因果關係，非屬直接損害，應予扣除。流
    失水費：此部分與本件施工無因果關係，非屬直接損害，應
    予扣除。雜費：此部分與本件施工無因果關係，非屬直接
    損害，應予扣除。(乙)90年5月10、11日管線工程：施工費
    及供給材料費：無施作替代管線必要，且其費用亦有疑義。
    投送停水通知單費用：此部分與本件施工無因果關係，非
    屬直接損害，應予扣除。兒育中心設備復舊費：兒育中心
    小汽車、行星座等二項遊樂設施於89年間其實際使用年數均
    已超過使用年限，已無任何價值可言。且依兒育中心委託中
    冶環境造形顧問有限公司90年8月提出自來水處事業處新設
    管線規劃經過兒育中心之設施僅有行星座、峽谷列車及小汽
    車三部分。其中小汽車預估舊復費用100萬元、原有遊樂設
    施復舊50萬元、相關管線復舊100萬元，合計250萬元。自來
    水處雖謂兒育中心復舊花費2488萬3599元，惟兒育中心實際
    施作工程項目及金額與自來水處所提概算項目及金額對照可
    知，有多處與預算執行項目不合，且非用於兒育中心設備復
    舊工程，足見此項求償費用與本件損害無關，應予扣除。且
    兒育中心之相關遊樂設施設於行水區內，違反水利法第78條
    規，自不應強令一鼎公司賠償。工程用水費：此部分與本
    件施工無因果關係，非屬直接損害，應予扣除。管理費：
    此部分與本件施工無因果關係，非屬直接損害，應予扣除。
    營業損失：同上述(甲)。用戶減免基本費：此部分與本
    件施工無因果關係，非屬直接損害，應予扣除。(丙)2000mm輸
    水幹管損害原因、安全鑑定及監測費：自來水處所支付台北
    市土木技師公會鑑定費用，乃本身為盡舉證責任所支出，非
    屬因侵權行為所生之損害，不得請求賠償等語，資為抗辯。
    其上訴聲明：(1)原判決不利於一鼎公司部分廢棄。(2)前開廢
    棄部分，自來水處在第一審之訴及假執行聲請均駁回。
四、上訴人中油公司除援用一鼎公司答辯外，並稱：中油公司就
    系爭工程為定作人，依中油公司與一鼎公司簽訂之工程合約
    第26條亦僅有中油公司監造之約定，中油公司並未參與施作
    ，自非行為人。自來水處主張中油公司應負共同侵權行為責
    任，尚有未洽。又系爭工程所採用之HDD工法已行之20餘年
    ，為一成熟工法，且以該工法施工亦經養工處同意核准，足
    見該工法確可適用於系爭工程，自非造成自來水處管線損壞
    之原因。又本件中油公司與一鼎公司所訂契約為責任施工統
    包合約，中油公司所應監督者乃一鼎公司是否鑽掘符合施工
    路徑及深度，至於設計、施工及工程品質自主檢查是否符合
    合約要求則由一鼎公司自負責任，非中油公司所得監督，故
    中油公司無監工上之過失，亦無指示上之過失。又本件兩造
    均非土地所有權人，無民法第794條規定之適用。況中油公
    司、自來水處管線通過公有河川地，均係依公法關係允許，
    與民法第794條規定係解決私法爭議無涉，自無從類推適用
    民法794條規定。再者，自來水處依自來水法第48條應設有
    適當之備用供水能力，其未盡其法定義務，致自來水管鬆脫
    時因備用供水能力不足而生斷水結果，此時再行修築替代管
    線以充足其供水能力，實與本件損害無因果關係等語，資為
    抗辯。其上訴聲明：(1)原判決不利於中油公司部分廢棄。(2)
    前開廢棄部分，自來水處在第一審之訴及假執行聲請均駁回
    。
五、查中油公司於87年間與一鼎公司簽訂工程合約，由一鼎公司
    承攬施作「基桃管線圓山段設計及改管工程」，合約總價1
    億5300萬元。一鼎公司於88年11月1日開工，採HDD工法施作
    。嗣一鼎公司進行HDD第三次擴孔施工，因兒育中心路面癱
    陷停工，於88年12月20日至89年2月16日停工。其後一鼎公
    司繼續進行HDD回拉擴孔施工，於89年3月5日再因兒育中心
    出口端路基沈陷停工，迄至同年6月30日始復工繼續進行HDD
    工法施作。89年10月8日，因發現自來水排氣閥處之基隆河
    岸邊排水管排水異常，依自來水處要求配合停工。89年10月
    9日自來水處人員確認∮2000公厘輸水幹管漏水須進行修復
    ，89年10月10日自來水處公告停水措施，89年10月12日自來
    處前置施工作業，89年10月13日自來水處進行管線搶修作業
    ，89年10月14日搶修完成。嗣自來水處發包予訴外人飛龍水
    電股份有限公司，構築另一替代管線，於90年3月1日開工，
    90年5月11日完成管線轉接工程並通水。此有工程合約、基
    桃管線員山段設計及改管工程工程內容說明書、中油公司工
    程日報表、發包工程結算書、工程結算驗收證明書（見原審
    卷一第18至35、43至49頁、卷二第139至181頁、卷三第146
    、160頁）。
六、自來水處主張因中油公司、一鼎公司以HDD工法施作「基桃
    管線圓山段設計及改管工程」不當，使基隆河岸邊坡地層滑
    動嚴重，導致自來水處埋設於該處之∮2000公厘輸水幹管接
    頭明顯位移而鬆脫漏水等語。中油公司、一鼎公司則否認該
    輸水幹管漏水與其施工有何關聯。經查：
(一)本件工程經送台北市土木技師公會鑑定，認系爭工程採HDD工
  法施作時，其皂土液壓太大，超過土壤之覆土壓力，形成液化
  或管湧現象並造成隆起破壞，且導致皂土循土壤弱面冒漿之破
  壞現象。因一鼎公司採HDD工法施作，於起始點灌注皂土液時
  之加壓泵未能有效控制其壓力，因此衍生土層不穩定狀態，進
  而造成基隆河岸邊坡地層滑動，應為∮2000公厘輸水幹管接頭
  鬆脫造成嚴重漏水事件之主因。而擴孔後電土靜置太久，以及
  一鼎公司採用HDD工法於先導孔鑽掘、擴孔、拉管段，未能於
  軟弱土層預先進行地質改良或其他層穩定措施，致擴孔時皂土
  穩定性不足而發生上部土壤崩坍現象，亦屬漏水事件之原因，
  此觀台北市土木技師公會鑑定報告之記載甚明（見該鑑定報告
  第一冊第25、26頁）。
(二)且由系爭工程埋設油管施工記錄、監工日誌得知，第一次導孔
  完成於88年12月5日，16吋擴孔完成於88年12月16日，26吋擴
  孔完成於89年2月19日，36吋擴孔完成於89年2月27日，其後兩
  支導孔（PL1、PL2）分別完成於89年9月6日及89年9月28日。
  相對於上述導孔擴孔施工，自來水處則於88年12月20日、89年
  4月6日、89年10月12日發函中油公司告知有裂縫、塌陷、鑽孔
  泥漿向上、向外漏洩情況，有台北市土木技師公會鑑定報告第
  一冊第17、18頁記載可稽。益見系爭輸水幹管所在地層滑動，
  確係肇因於一鼎公司之施工，致系爭輸水幹管接頭鬆脫而嚴重
  漏水。
(三)依一鼎公司所提HDD工法簡介記載：「鑽掘液（皂土加水）對
  HDD工程是相當重要的一部分，在與土壤接觸的任何一點皆需
  有鑽掘液的使用，鑽掘機組的操作者及導引系統的工程師需隨
  時提供在穿越土地時的旋轉扭力及推進力量供鑽掘液工程師研
  判，以決定鑽掘液的組成比例或是增加其他特殊物質。」（見
  原審卷一第186、187頁）。然查，一鼎公司於台北市土木技師
  公會三次鑑定說明會中，對於其採行HDD工法施作時，於先導
  孔鑽掘、擴孔、拉管階段如何控制超挖、如何有效探測鉆頭附
  近穩定液壓力對土層破壞情形、實際出土量紀錄與設計出土量
  之比對及施工記錄，均無法說明及提出施工記錄（見台北市土
  木技師公會鑑定報告第一冊第17頁）。足證一鼎公司於採HDD
  工法施作系爭工程時，並未確實監測控制挖土量、鑽掘液（皂
  土液）之濃度、體積及對施工土層之壓力，顯見其施工上確有
  疏失。
(四)台北市土木技師公會鑑定人周南山並於原審結證稱HDD鑽頭往
  前時，會噴出皂土，形成穩定液體，液體在一定時間，在鑽桿
  與鑽孔之間會形成環狀膠質保護膜，類似隧道環片功能，即拱
  型效應。皂土液為流體，受到壓力時會產生冒漿情形。冒漿對
  邊坡穩定性有不利影響，因冒漿以後，土壤內孔隙壓力會增加
  ，使得有效應力（抗力）減少，所以土壤前力強度會減少，土
  壤可能發生滑動現象。而皂土無法固化，即無法形成管壁，就
  無法達成拱型效應，就像隧道沒有支撐，承受土壓的抵抗力較
  低。在施作HDD工法回拉以逐段擴大孔徑時，如沒有管壁保護
  ，可能會坍孔。在鑑定時，發現一鼎公司僅施打一些鋼板樁做
  為邊坡保護措施。惟鋼板樁是以打擊方式打進土壤，目的是要
  防止滑動面產生，但因打擊能量關係，無法貫穿岩盤，所以如
  果深層破壞面是在岩盤與土壤界面發生，鋼板樁就不容易發揮
  防止滑動效果。本件可採用鑽掘式排樁深入岩盤防止滑動面產
  生。系爭事故係因一鼎公司以HDD工法造成邊坡滑動，滑動牽
  引水管側向位，引起接頭鬆脫（見原審卷二第9至14頁）。該
  會鑑定人莊忠鵬亦證稱皂土本身有膠結力，目的是為了保護鑽
  孔孔壁，避免塌陷，皂土流出原因應該是喪失膠結力，所以沒
  有辦法保護孔壁，就可能會坍陷。本件在鑑定時有做過鑽探試
  驗，屬於軟弱地質，冒漿區域是在兒育中心咖啡杯遊樂設施右
  側，在整個滑動中間，所以伊認為冒漿是滑動主要原因之一。
  且根據資料，75年自來水管就完成，兒育中心設施使用也很正
  常，經過14年均未發現問題，88年11月1日一鼎公司進場施作
  ，88年11月22日就發現皂土流出，88年12月20日發現柏油路面
  龜裂，12月24日整個路面裂縫擴大，路面坍陷，89年1月3日中
  油公司與一鼎公司現場勘查，確認下陷41公分，89年1月28日
  兒育中心咖啡杯、太空機發生裂縫。而921地震是發生在系爭
  工程施工前，並未造成任何明顯損壞，係自一鼎公司施工後，
  損害才發生，且此時段內並沒有發生比921地震更大的地震，
  所以可排除地震係造成地質滑動原因（見原審卷二第14、15、
  19 、20、28頁）。再者，台北市土木技師公會鑑定報告記載
  ：「兒童育樂中心存在已久，並未有河岸邊坡嚴重滑動或地表
  較大裂縫之記錄，且亦無證據顯示88年11月發現地表裂縫時，
  係因基隆河水沖刷所致，因此此項因素應予排除。」（見外放
  鑑定報告第一冊第23頁）。鑑定人周南山並證稱：伊在鑑定當
  天，有親自到現場去勘查，把水放掉一半，進入幹管去看，發
  現接頭開口處有黃色水垢，水垢旁有發現黑色塗色，我們研判
  黃色部分是長期水流動造成水垢，黑色部分是因為地盤滑動造
  成的，地盤滑動係因為側向位移。水垢黑色部分是本次地盤滑
  動造成的（見原審卷一第14頁）。鑑定人莊忠鵬則證稱：伊到
  現場看見水管接頭鬆脫，僅一部分接頭鬆脫有水垢，其他則為
  明顯鬆脫痕跡，即接頭部分鑄鐵管分開，顯現出鑄鐵顏色，沒
  有水垢。且有發現不規則管線變位，即水管有些接頭北側變位
  較大，有接頭南側變位較大，如果是自然變位，應該向同一側
  變位。此一不規則變位應該是一鼎公司在施作壓力灌漿所造成
  （見原審卷二第15、16、17頁）。足證系爭輸水幹管漏水確係
  因一鼎公司施作HDD工法不慎，未確實監控挖土量、皂土液及
  預為適當之保護措施所致。
(五)一鼎公司、中油公司雖舉台灣省土木技師公會鑑定報告（見外
  放鑑定告書、原審卷一第259至264頁、原審卷二第36至53頁）
  及該會鑑定人王欽璋、張富進之證言為佐（見原審卷二第66至
  81頁），謂系爭輸水幹管所在地層土質軟弱，加以受地震、排
  水系統滲流及受隘口沖刷影響，造成地層持續潛變滑動，與一
  鼎公司之施工無涉云云。查台灣省土木技師公會鑑定報告固認
  為「本案漏水原因應為地層滑動，本案∮2000m/m配水幹管埋
  設處為基隆河河岸，土質軟弱，加以自九二一地震後台北地區
  有感地震增加，又本區地下排水系統有滲流現象，受基隆河中
  山橋隘口的影響沖刷，造成本區地層持續「潛變」滑動所致，
  其與一鼎公司「基桃管線圓山段設計及改管工程」施工應無因
  果關係。」（見外放鑑定報告第一冊第13頁）其補充鑑定報告
  並以地中壁體傾斜儀監測數據謂系爭輸水幹管89年10月中旬漏
  水事件非由一鼎公司施工所致，研判本件自來水管線脫離應為
  長期位移所造成云云（見原審卷一第260頁、原審卷二第36頁
  ）。查台灣省土木技師公會鑑定結論係依百弘工程管理顧問有
  限公司（下稱百弘公司）之壁體傾斜儀監測數值及土地開挖經
  過所推演得出，業經該會鑑定人王欽璋、張富進證述明確（見
  原審卷二第66、67頁），而依台灣省土木技師公會鑑定報告之
  壁體傾斜儀分析表及補充鑑定報告之壁體傾斜儀監測數據表，
  系爭工地共設置6具壁體傾斜儀即SO-1至SO-6，而SO-1至SO-3
  自89年1月26日開始量測，SO-4則自89年5月5日開始量測、
  SO-5 自89年5月8日開始量測、SO-6自89年6月21日開始量測（
  見外放鑑定報告第一冊第23至46頁、原審卷一260至264頁）。
  惟系爭工程係於88年11月1日開工，88年12月20日即因兒育中
  心路面癱陷而停工，自來水處並迭於88年12月22日、同年月29
  日、30日、89年1月5日發函予中油公司表示發生路面龜裂下陷
  情形，有中油公司工程日報表、自來水處北市水北營修字第
  8834305700號、8834310900號、8834312700號、8934001600號
  函可稽（見原審卷一第152、168、170至174頁），則台灣省土
  木技師公會於事發後始進行監測，並以89年1月26日之地層位
  置為位移基準點（即位移量均為0.00，見原審卷一第263頁）
  ，顯非就施工前後地層為比較，其依此所為之鑑定結論準確性
  自難憑信。且台灣省土木技師公會鑑定人張富進自承並未就施
  工現場附近地層為鑑定，復無法說明水管新痕顏色（見原審卷
  第76、78頁），益見其鑑定結論難以遽採。
(六)次查，系爭輸水幹管自75年完工迄至89年本件漏水事故發生前
  ，長達14年之時間均未曾發生類似之嚴重漏水情形，此觀台北
  市土木技師公會鑑定報告及系爭幹管圖說附件（見鑑定報告第
  一冊第17頁及第二冊附件九）甚明。是一鼎公司指稱本件漏水
  事故係肇因於系爭輸水幹管之原始設計不當，顯難憑採。
(七)中油公司、一鼎公司雖辯稱∮2000公厘輸水幹管於系爭工程施
  工後10月始發生漏水，可見其漏水與HDD工法之施作無涉云云
  。惟查，台北市土木技師公會鑑定報告已說明一鼎公司之施工
  已造成基隆河岸邊坡滑動，且河岸邊坡已滑動之位移量無法回
  復（即只能增不能減），其每次滑動位移量係呈累積方式，∮
  2000公厘輸水幹管又均為淺層埋設，覆土厚度僅為3公尺至8公
  尺，其隨河岸邊坡滑動而位移，以致造成輸水管線接頭之錯動
  量亦隨之累積而逐次增加（見該鑑定報告第一冊第20頁）。該
  公會90年5月16日北土技字第9030481號函並進一步說明：「二
  、台北市立兒童育樂中心∮2000公厘自來水管所在地層，由於
  其滑動安全係數僅略大於1，一經擾動確實極易滑動，但該水
  管於埋設當時已施作防止滑動措施，埋設完成一段時間後地層
  已經達到新的平衡而趨於穩定，故自75年水管埋設後至88年已
  14年，附近地層未見沈陷或滑動，此由兒童育樂中心之遊樂設
  施使用良好，即可證明。但中油自88年11月1日施工後，短短2
  個多月即造成很嚴重的地層滑動，甚至造成兒童育樂中心之遊
  樂設施無法使用，此絕非巧合。」「四、由於自來水管有其容
  許變位值，故於89年1月產生最嚴重之地滑時，水管尚未脫管
  漏水，其後地層仍繼續滑動，故水管變位慢慢累積直到89年10
  月才造成漏水。」（見原審卷一第158、159頁）且鑑定人莊忠
  鵬亦於原審證稱自然界地層穩定需經過一段時間，如果有破壞
  穩定情形發生，即使停工仍會經過一段時間滑動，直到達到新
  的平衡為止等語（見原審卷二第16頁）。故尚難以一鼎公司施
  工後10月始生漏水事故，即謂該漏水非一鼎公司施工所致。
(八)再者，本件經國立成功大學土木工程學系、財團法人成大研究
  發展基金會鑑定，亦認：(1)造成系爭水管鬆脫之主要原因有二
  ：(a)中油管線開挖中，鑽孔孔壁所無法避免之孔壁變位引發
  之上方邊坡滑動破壞，導致系爭水管基礎地盤之沈陷破壞現象
  ；(b)中油管線開挖中，皂土液流出與流入之控制不良，地下
  水倒流入鑽孔中，引發系爭地點附近之地下水位局部下降，造
  成地盤之壓密沈陷，此一壓密沈陷通常以不均勻狀態出現，稱
  為「差異沈陷」，導致系爭水管之局部懸空狀態，發生額外之
  剪應力及張應力，並長期累積結果造成接頭之鬆脫。上述 (a)
  之邊坡滑動亦可導致系爭水管基礎發生「差異沈陷」現象，其
  結果同 (b)。根據調查結果，系爭地點歷經921地震及諸颱風
  之作用並無邊坡滑動徵兆，因此系爭水管之損壞與颱風、地震
  等自然現象之關係極微。(2)系爭水管經過地區之原始邊坡安全
  係數分析約介於0.97至1.16間。一般而言，河（海）岸自然沖
  積邊坡之安全係數在1.0附近是屬正常現象。這正表示系爭地
  點之任何工程行為皆需高度謹慎之規畫與施作。一鼎公司施工
  計畫書並無提及HDD施工前對鄰近2000mm自來水管之了解與應
  有之保護設施，研判其對工程環境及可能發生災害之了解甚為
  缺乏。HDD之施工地點與既有2000mm自來水管之最近水平距離
  僅約4m，屬於軟弱地盤中之「近接施工」，為基礎工程中需高
  度技術之領域，就2000mm管線之重要性而言，應預先採用「托
  底工法（Under-Pining Method）」以事先保護2000mm管線。
  HDD 施工單位未事先分析軟弱地盤中開挖可能之問題，亦未事
  先施作保護措施即逕行鑽孔開挖為造成軟弱地盤中鄰近系爭水
  管變位損壞之主因。(3)皂土在HDD工法中，若能隨時維持在充
  滿孔洞且皂土之濃度適當狀態下，應有足夠之支撐力以防止孔
  洞之變形及孔壁之崩塌。本件皂土流出地面，可能因為開挖導
  致邊坡滑動位移皂土沿滑動面滲出或皂土沿地中之透水性地層
  冒出地表。上述兩現象，皆容易造成地中皂土之補充不足以填
  充孔洞，造成崩孔現象，導致系爭地點邊坡滑動破壞。百弘工
  程監測紀錄（即前述理由六、(五)之壁體傾斜儀監測數據）皆在
  地中初始破壞已形成之後，實無法表現該地之初始破壞時間，
  但是根據傾付梓管之監測紀錄，該邊坡在所有觀測期間之持續
  性滑動是相當明顯的，無法認定滑動已有停止的現象。根據一
  鼎公司之施工報表僅得判斷施工進展之長度，並無法取皂土漿
  之灌入、灌入壓力及皂土液是否隨時填滿鑽孔，在皂土漿液之
  充填狀況及濃度不確實情況下，造成崩孔或孔壁之側向壓縮變
  形導致鄰近地層滑動之問題必無法避免。本件HDD工法開挖位
  置與2000mm水管位置之關係，正如坡腳與坡頂之關係，坡腳之
  開挖導致坡頂沈陷位移，其關係是十分明顯的。(4)依百弘公司
  傾斜管之監測紀錄，邊坡之位移在89年2月至5月間，各傾斜管
  之水平位移量有逐漸累積增大之現象，又傾斜管SO2及SO3變位
  在89 年5月尚持續變位中，僅SO1之短期變化有逐漸減緩，惟
  整體而言難以稱為變位已收斂，且SO2、SO3及SO6等傾斜管截
  至89年10月18日止，尚處於持續變位中，並無收斂現象。據此
  研判系爭管線之鬆脫應為逐漸位移方式。(5)本件HDD工法施工
  處之土層為軟弱之沖積粘土，其「潛變（Creep）」與壓密現
  象明顯。所謂潛變是土體在一定載重下發生之持續性變形之現
  象，「潛變位移」可持續數月，而「壓密沈陷」可能持續達數
  年之久。邊坡中粘土一旦遭受挖除坡腳，沿著潛在滑移面之土
  壤承受剪應力增加，即發生大小程度之潛變現象，或系爭地點
  之地下水位一旦下降，則該地點之地盤壓密沈陷仍舊持續，因
  此HDD雖停工，亦無法阻止持續變形之發生（見外放鑑定報告
  ）。由此益證系爭漏水事故確係因一鼎公司施作HDD工法不慎
  ，未事先施作適當之保護措施，亦未確實監控挖土量、皂土液
  ，致造成地層滑動位移，使系爭輸水幹管接頭鬆脫所發生嚴重
  漏水，自應歸責於一鼎公司。
(九)一鼎公司雖舉台北市議會定期大會報告，謂84年11月17日、86
  年7月16日、87年4月8日、87年9月17日、88年11月2日、98年
  9月27日歷次議會議議程均有提及自來水管線漏水問題云云。
  惟查前開會議均係就台北市自來水管線為整體討論，與本件輸
  水幹管因遭地層滑動致接頭鬆脫嚴重漏水係屬二事，要不得混
  為一談，一鼎公司自不得執此以卸免其責。
七、自來水處主張就一鼎公司部分：先位依民法第184條第2項、
    類推適用違反民法第794條、公司法第23條、民法第28 條、
    第188條規定、備位依民法第184條第1項前段、第28 條、第
    188條、公司法第23條規定為請求；就中油公司部分除與一
    鼎公司請求權基礎相同外，另依民法第189條、第185條規定
    請求中油公司與一鼎公司連帶賠償等語。
(一)就先位主張部分：按土地所有人開掘土地或為建築時，不得因
  此使鄰地之地基動搖或發生危險，或使鄰地之建築物或其他工
  作物受其損害，民法第794條定有明文。惟民法相鄰關係規定
  旨在調和相鄰土地利用權人因行使權利所可能發生之衝突，以
  平衡彼此間之利益。故現今雖有認民法相鄰關係規定，除適用
  於法文規定之所有權人間，亦得類推適用至地上權人、永佃權
  人、典權人、承租人、使用借貸人等權利人相互間及其與所有
  權人相互間。惟本件自來水處及中油公司，均屬公用事業，渠
  等為輸送自來水、天然氣及油料，申請主管機關許可挖掘土地
  埋設管線，核其性質應屬公法關係，與上述用益物權人或承租
  人、使用借貸人，本於私法上用益物權或租賃、使用借貸契約
  關係而有使用土地之權利顯有不同，尚無從逕予類推適用民法
  第794條規定。亦即債權人仍應就債務人之故意過失先負舉證
  之責任，從而自來水處先位主張依民法第184條第2項、類推適
  用違反民法第794條、公司法第23條、民法第28條、第188條規
  定請求一鼎公司與中油公司連帶賠償，即有未洽。
(二)就備位主張部分：
1.承前述，台北市土木技師公會、國立成功大學土木工程學系及
  財團法人成大研究發展基金會鑑定報告均指出系爭工程施作地
  點為軟弱地層，依民法第184條第1項前段所揭示侵權行為之一
  般注意義務，一鼎公司於施作前，應就現場邊坡進行足夠之保
  護措施或輔助工法進行設計，以防止自來水處之輸水幹管受損
  ，其漏未為之，逕予施工，導致現場地層滑動致生系爭輸水幹
  管之損害，自有過失。再者，一鼎公司於台北市土木技師公會
  三次鑑定說明會中，對於其採行HDD工法作時，於先導孔鑽掘
  、擴孔、拉管階段如何控制超挖、如何有效探測鉆頭附近穩定
  液壓力對土層破壞情形、實際出土量紀錄與設計出土量之比對
  及施工記錄，均無法說明及提出施工記錄（見台北市土木技師
  公會鑑定報告第一冊第17頁），顯見一鼎公司於施工之際，並
  未確實控制皂土液壓、及監控實際出土量與設計出土量是否相
  符，致皂土液壓太大，超過土壤之覆土壓力，形成液化或管湧
  現象並造成隆起破壞，且導致皂土循土壤弱面冒漿之破壞現象
  。則一鼎公司施工有所疏失，殆無庸疑，自應負侵權行為損害
  賠償責任。
2.中油公司雖辯稱其僅為定作人，未參與施作，無共同侵權行為
  可言云云。查HDD工法於施工前經訴外人中鼎工程股份有限公
  司（下稱中鼎公司）評估認屬系爭工程之最佳施工方案，該工
  法並經養工處同意，業據中油公司提出中鼎公司85年11月基桃
  管線圓山段改管鑽探及評估工作報告、養工處87年2月16日北
  市工養水字第8760095700號函（見原審卷一第210至256、83頁
  ）為佐，堪認中油公司採用HDD工法並無不當。然承前述，本
  件漏水事件係肇因於一鼎公司於施工之際，未確實監測控制挖
  土量、鑽掘液（皂土液）之濃度、體積及對施工土層之壓力，
  造成基隆河岸邊坡地層滑動；復未能於軟弱土層預先進行地質
  改良或其他地層穩定措施，致擴孔時皂土穩定性不足而發生上
  部土壤崩坍現象。而自來水處早於88年12月10日以北市水北營
  修字第8834284200號函致中油公司謂：「本處位於兒童育樂中
  心之若依貴處建議之∮2000mm輸水幹管，主要係供應台北市士
  林、北投、中山區及淡水、三芝等地區之供水，若依貴處建議
  之施工方式，因與本處過於接近，可能因施工誤差及土壤擾動
  影響，造成該輸水幹管下陷及接頭鬆脫而危及供水安全，故無
  法同意。」（見原審卷一第167頁），復於88年12月22日以北
  市水北營修字第8834305700號函予中油公司表示：「貴處於兒
  童育樂中心高灘地內施築基桃管線圓山段鉆掘埋管工程，已造
  成該遊樂區○○○路面嚴重龜裂及下陷，為維護∮2000mm輸水
  幹管及育樂中心公共安全，請妥慎處理。」（見原審卷一第
  168頁），再於88年12月29日以北市水營修字第8834310900號
  函予中油公司指稱「龜裂及下陷仍持續擴大，請儘速評估補強
  成效並採取有效措施，以免造成更嚴重危害」（見原審卷一第
  170頁），於88年12月30日以北市水北營修字第8834312700號
  函致中油公司謂：「二、本（88）年12月30日至現場觀測結果
  ，路面沈陷量已達40公分以上，嚴重危害本處∮2000mm輸水幹
  管安全，請速研析造成下陷原因，並採取有效補強措施，以穩
  定該處土質。…四、貴處如復工鉆掘，河岸土壤將會繼續流失
  而損害本處輸水幹管，故仍請提替代施工方案為宜」（見原審
  卷一第171、172頁），於89年1月5日北市水北營修字第893400
  1600號函予中油公司說明：「二、貴處施工造成兒童遊樂園區
  ○路面龜裂下陷，雖於88年12月20日發現後停鑽掘施工，惟經
  88年12月21日觀察仍有下陷龜裂現象，88年12月24日下午貴處
  一面採取灌漿補強措施，卻又同時持續進行鑽掘工作，故造成
  河岸受皂土液沖刷，土壤持續流失，致使88年12月25日至88年
  12月28日路面塌陷繼續擴大。…四、貴處近日內調度打樁機具
  準備進場施打鋼板樁乙節，基於該工地地質鬆軟，為維輸水幹
  管安全，請提詳盡計畫，以策工地安全。」（見原審卷一第
  173、174頁）。中油公司於接獲前述函文後，並未確實監督及
  責令一鼎公司監測控制挖土量、鑽掘液（皂土液）之濃度、體
  積及對施工土層之壓力，暨對軟弱土層預先進行地質改良或其
  他地層穩定措施，致系爭輸水幹管於89年10月中旬發生嚴重漏
  水，其有過失，至為灼然。自來水處主張其應與一鼎公司共負
  侵權行為責任，洵屬有據。
八、一鼎公司、中油公司雖指稱自來水處就本件損害之發生與有
    過失云云，然此據自來水處堅決否認。承前述，系爭輸水幹
    管自75年埋設迄至本件漏水事故前，未曾發生重大供水安生
    問題，而本件係因一鼎公司未事先施作適當之保護措施，亦
    未確實監控挖土量、皂土液，致造成地層滑動位移，使系爭
    輸水幹管接頭鬆脫而嚴重漏水。且自來水處於88年12月10
    日即致函中油公司表示施工誤差或土壤擾動可能會造成系爭
    2000mm輸水幹管下陷及接頭鬆脫而危及供水安全，並自88年
    12月20日起即陸續發函通知中油公司有皂土流出、路面龜裂
    、下陷情事。證人即自來水處巡管人員林清墩並證稱：系爭
    輸水幹管自75年設置，本件施工路段過去從未發現有龜裂、
    破損情事（另外路段曾因他件施工造成破損）。伊88年11
    月22日巡管發現皂土流出，即告知系爭工程現場監工李秋鎮
    ，88年12月20日發現有地面龜裂、下陷，當天有照照片並發
    文通知中油公司等語（見原審卷五第226至231頁）。足見原
    2000mm輸水幹管之埋設並無缺失，且自來水處已善盡巡管察
    查及通知之責，無何過失可言。一鼎公司、中油公司此節所
    辯，殊無可取。
九、自來水處主張其受有下列損害：(甲)89年10月13日至同年月14
    日緊急搶修新台幣（下同）867萬0879元（即施工費284萬
    0590元、供給材料費6萬2781元、營業損失361萬9814元、出
    勤人員加班費109萬8390元、用戶減免基本費92萬2824元、
    流失水費7萬5104元、雜費5萬1376元）；(乙)90年5月10日至
    同年月11日替代管線工程7570萬7858元（即施工費4425萬
    1762元、供給材料費77萬4782元、投送停水通知單費22萬
    3589元、兒育中心設備復舊費2488萬3599元、工程用水費8
    萬1906元、管理費125萬8955元、營業損失330萬8105元、用
    戶減免基本費92萬5160元）；(丙)∮2000公厘輸水幹管損害原
    因、安全鑑定及監測費431萬7434元（即委託台北市土木技
    師公會鑑定費用419萬1684元、工程管理費12萬5750元）。
    茲分述如下：
(甲)89年10月13、14日緊急搶修部分：
(一)施工費及供給材料費：
1.自來水處主張為辦理系爭2000mm輸水幹管漏水之緊急搶修，計
  支出施工費284萬0590元及供給材料費62781元，合計290萬
  3371元，業經自來水處提出工程費決算書、統一發票、包價及
  數量結算詳細表、工程編號00000000D09詳細表為證（見原審
  卷三第80至85頁）。而吳水威等鑑定人鑑定後亦認該其搶修開
  挖施工更換鋼管長9公尺、排氣閥一只及其他接頭附件等，結
  算工程款290萬3371元之金額並無不合理之處（見外放鑑定報
  告第7、8頁）。
2.承前述，系爭2000mm輸水幹管漏水係因一鼎公司施工不慎所致
  ，中油公司復未對一鼎公司盡監督之責，從而，自來水處依共
  同侵權行為法律關係請求一鼎公司、中油公司賠償上開搶修之
  工程費用290萬3371元自有理由。
(二)營業損失：
1.查系爭∮2000mm輸水幹管89年10月8日上午11時脫管漏水後，
  該下陷地層所在100mm水管亦有漏水，為進行搶修，自來水處
  先將100mm水管關閉，其停水期間自89年10月8日13時起迄89
  年10月14日4時止；至2000mm輸水幹管係自89年10月13日零時
  開始停水，迄89年10月14日4時搶修完畢而通水。兩造就上開
  停水時間並無爭執，且有台北市政府90年2月21日府工養字第
  9000564300號函可佐（見原審卷四第38、39頁）。
2.查100mm水管其流速每秒為2公尺，2000mm輸水幹管流速為每秒
  1.5公尺，有自來水處89年9月10日研討會附件可參（見原審卷
  四第49、50頁）。依每單位時間平均流失水量（Q1*T1）乘上
  單位平均水價（F）公式計算（見原審卷三第88至90頁）：
  100mm 水管部分之每小時損失營業額為424元，停水期間營業
  損失計為5萬7240元；2000mm輸水幹管部分之每小時損失營
  業額127238.4元，停水期間營業損失計為356萬2574元。、
  共計361萬9814元。
3.承前述，系爭輸水幹管係因一鼎公司施工不慎致地層滑動而鬆
  脫漏水，自來水處為辦理搶修而停水，其於前開停水期間因未
  能供水所生之營業損失，自應由中油公司、一鼎公司連帶負責
  。從而，自來水處請求中油公司、一鼎公司連帶賠償其營業損
  失361萬9814元，即屬有據。
4.一鼎公司、中油公司雖抗辯自來水處應扣除其營運成本云云。
  但查，自來水處於前開停水期間仍維持原有之人員數額、供水
  設備及水質處理作業，而一鼎公司、中油公司復未舉證證明自
  來水處因該停水事件而有減免僱用人員、供水設備或水質處理
  數量之情事。易言之，自來水處之人事及供水成本均未因此而
  有短少，自無從予以扣除。
(三)出勤人員加班費：
  自來水處主張其因辦理緊急搶修，支出人員加班費109萬8390
  元，固據提出加班費請領單據為佐（見原審卷三第93至118頁
  ）。惟僅附件一編號1、3至7合計47萬3248元部分，依其單據
  可證為本件緊急搶修之加班費支出，應予准許。其餘部分均無
  證據顯示該超時加班與搶修漏水有何相當因果關係，自不得責
  令一鼎公司、中油公司負擔。
(四)用戶減免基本費：
  自來水處雖主張依其營業章程第30條規定：「因天災、人禍或
  其他不可抗力之事由，致停止供水連續超過一晝夜，其基本費
  按停水日數比例扣減。」，因89年10月13、14日有停水搶修情
  事，故須扣減用戶停水日數之基本費計92萬2824元云云。惟按
  自來水法第62條第1、2項規定：「自來水事業對自來水用戶應
  經常供水，如因災害、緊急措施或工程施工而停止全部或一部
  供水時，應將停水區域及時間事先通告周知，並呈報所在地主
  管機關核備；但停止供水事故係臨時發生者，得於事後補報。
  其有特殊情形必須連續停水達十二小時以上或定時供水者，應
  先申請所在地主管機關核准，並公告周知。」「自來水用戶對
  於前項停止供水，不得要求任何損失賠償。」本件既因緊急搶
  修而停水，依前開規定，自來水用戶本不得對自來水處請求停
  水賠償。自來水處依其內部營業章程扣減用戶基本費，乃其自
  行提供用戶之減免優惠，非本件漏水所致之直接損害，尚不得
  請求一鼎公司、中油公司賠償。
(五)流失水費：
  自來水處主張系爭輸水幹管因本次漏水造成流失水費7萬5104
  元。此部分金額計算為兩造所不爭執，而系爭輸水幹管自89年
  10月8日上午11時發現漏水，於89年10月13日始停水搶修水管
  ，亦為兩造所不爭，則系爭輸水幹管於89年10月8日至89年10
  月12日24時止確有漏水情事。則自來水處請求一鼎公司、中油
  公司連帶賠償此段期間之流失水費7萬5104元，自屬有據。
(六)雜費：
  自來水處主張其因辦理緊急搶修支出雜費5萬1376元，固據提
  出單據為佐（見原審卷三第125至143頁）。惟除附件二編號3
  、5、14可認係辦理緊急搶修所必要物品，合計4851元應予准
  許外，其餘項目均無證據顯示與緊急搶修有直接因果關係，自
  不應准許。
(乙)90年5月10、11日替代管線工程部分：
(一)替代管線施工費4425萬1762元及供給材料費77萬4782元：
1.查系爭∮2000mm輸水幹管經國立成功大學土木工程學系及財團
  法人成大研究發展基金會鑑定認係其鬆脫現象已非常嚴重，非
  維持原狀下可以修復。以系爭地點之地表塌陷程度研判基礎地
  盤已發生嚴重位移並持續發生變位中，另行構築替代輸水管是
  必要的（見外放鑑定報告）。
2.又原審經兩造合意委請吳水威等五位鑑定人鑑定亦認：一鼎公
  司施工造成地層滑動後，依台北市土木技師公會觀測資料顯示
  其停工期間當地地層並未完全穩定，而百弘公司之監測報告也
  顯示地層尚未穩定，甚至在一鼎公司91年1月復工後，再度造
  成地層之位移，甚至到一鼎公司施工完成後地層位移並未完成
  收斂。雖因自來水處管線改遷後，其地層變更尚不致影響改遷
  後之管線安全，但對原位置之管線仍難免繼續造成影響。而若
  採現地修復，除管線本身修復外，尚需進行地盤安全補強，合
  計所需工程費將達3600萬以上，其花費已高於重新構築一條新
  管線。又若在地盤已發生嚴重移位並持續變位情形之潛在威脅
  下，其工程品質亦無法控制，甚至可能徒勞無功。且系爭
  2000mm管線擔負士林、北投、淡水地區約40萬人之民生用水，
  若採現地修復方式修復19處鬆脫處，須相當工期停水，勢必產
  生社會問題，故現地修復方式無法考慮，另行構築替代管線是
  有必要的。
3.一鼎公司雖辯稱主張可採反轉工法為現地修復云云。查所謂反
  轉工法即自來水管免開挖內襯工法，內襯軟管應為一層或多層
  針而成之氈，或相當於非編織物或編韹物材料，或非編織物與
  編織物之組合材料，行水層表面須光滑，能附著樹脂，且可承
  受安裝過程之壓力及固化溫度，目前國內施作之內襯工法多為
  非結構性之設計。而自來水管線輸送民生用水，反轉修補採用
  之內襯，需為如環氧樹脂（epoxy）等不具毒性之材料，其施
  工較一般內襯材質施工上較不容易，故國內實際施工實例僅限
  於1500mm以下。系爭輸水幹管為2000mm，且鬆脫處達19處，如
  欲採反轉工法，必須採結構性設計，內襯後之材料方能承受內
  壓、外壓、拉伸、壓縮等力量，惟目前尚無相關技術與案例。
  且反轉工法施工需分段為之（約100~200公尺一段），以舊有
  管線施工，預估施工所需停水時間約為1個月，而系爭2000mm
  管線為士林、北投、淡水地區唯一輸水幹管，長達1個月之停
  水期間顯非當地居民所能承受。吳水威等人之鑑定報告結論亦
  同此見解。是一鼎公司辯稱以反轉工法為現地修復，尚無可採
  。
4.自來水處主張其因施作替代管線，計支出施工費4425萬1762元
  、供給材料費77萬4782元，固據提出發包工程結算書、結算明
  細表、統一發票、工程結算驗收證明書、材料詳細表為證（見
  原審卷三第144至170頁）。惟吳水威等鑑定人鑑定認自來水處
  新設管線採用鋼管（SP）施工，其施工分為替代管線工程及替
  代管線聯絡工程二部分，替代管線工程部分埋設鋼管245.4公
  尺、替代管線聯絡工程部分埋設鋼管18公尺，其合理工程金額
  應為2586萬7576元（見鑑定報告第16至18頁）。故自來水處請
  求一鼎公司、中油公司連帶給付替代管線工程費用（施工費含
  供給材料費）2586萬7576元，為有理由，應予准許。逾此範圍
  之請求，則無理由，不應准許。
5.一鼎公司、中油公司雖辯稱自來水處依自來水法第48條規定本
  應有適當之備用供水能力，其未盡其法定義務，致自來水管鬆
  脫時因其備用供水能力不足而生斷水之結果，此時再修築替代
  管線以充足其供水能力，乃自來水處盡其法律所規定之義務，
  實與本件損害無因果關係云云。按自來水法第48條規定：「自
  來水事業為預防供水發生故障，應有適當之備用供水能力，並
  應採取種種適當措施，儘量減少斷水之可能性與時間。」依其
  文意解釋，僅要求其應「儘量」，而非賦予法定義務。否則即
  無同法第62條第1項：「自來水事業對自來水用戶應經常供水
  ，如因災害、緊急措施或工程施工而全部或一部供水時，應將
  停水區域及時間事先通告周知，並呈報所在地主管機關核備；
  但停止供水事故係臨時發生者，得於事後補報。其有情形必須
  連續停止達12小時以上或定時供水者，應先申請所在地主管機
  關核准。並公告周知。」第2項：「自來水用戶對於前項停止
  供水，不得要求任何損失賠償。」之規定。另參照吳水威等人
  之鑑定報告第10頁：「所謂備用供水能力，即設備供水能力大
  於需要量者，國內各自來水事業之設備量均依目標年之需求量
  辦理，故在適當範圍內均能維持正常供水無缺。」，足見自來
  水法第48條之「備用供水能力」係指「設備供水能力大於需要
  量」，非謂同一區域要求修築二條以上輸水幹管。一鼎公司、
  中油公司此節所辯，尚無可採。
6.自來水處雖主張系爭損害賠償金額，依據兩造之鑑定機關鑑定
  後，雙方均受證據契約之拘束，就損害賠償金額不得另行主張
  云云。惟查兩造於原審合意選定鑑定機關，並未合意就鑑定機
  關所為之鑑定內容即受其拘束而不得另行表示意見。自來水處
  上開主張，容屬誤會。
7.又系爭受損輸水幹管於廢棄當時之殘值約為41萬6000元，惟該
  管位於地下深達7公尺，若取出變賣回收，須再支出開挖費、
  拆裝費、吊裝費及載運費。且開挖取出時，對脆弱之地質必須
  先行設施各項安全措施，管線取出後留下之孔洞，又必須以特
  別回填施工，以維持地盤安全，其所需之額外花費勢必高於前
  述殘值，故就經濟效益層面考量，該廢棄舊管應已無利用價值
  ，吳水威等鑑定人所為鑑定報告亦同此看法。是本件賠償金額
  無須為廢棄舊管殘值之扣除，附此敘明。
(二)投送停水通知單費：
  自來水處主張依自來水法第62條規定，遇有停水時，依法須通
  告停水用戶，而伊為通知用戶停水事宜，支出投送停水通知單
  費用22萬3589元，並提出統一發票、發送停水通知單作業價款
  結算表為證（見原審卷三第172、173頁）。惟此乃自來水處對
  其用戶所負之通知義務，尚難認與一鼎公司施工有相當因果關
  係，非屬直接損害，自不得請求一鼎公司、中油公司賠償。
(三)兒育中心設備復舊費：
1.查兒育中心委託中冶環境造形顧問有限公司90年8月提出之「
  遊樂世界遊樂設施調整計畫整體規劃研究」報告中指出自來水
  處新設管線規劃經過兒育中心之設施僅有行星座、峽谷列車及
  小汽車三部分，其中小汽車預估復舊費用100萬元、原有遊樂
  設施復舊費用預估50萬元、相關管線復舊預估費用100萬元，
  合計250萬元，有該報告在卷可稽（見本院卷三第63頁）。
2.自來水處雖主張兒育中心設備復舊費用為2488萬3599元，自來
  水處並已如數支付兒育中心云云。但查，兒育中心以復舊為名
  ，執行工程項目如雙語指標工程、夢幻樂園、景觀遊憩休閒工
  程、游泳池拆除暨場地整修工程、數位監視系統、基隆河圍籬
  修繕工程、圓山坑道、游泳池更衣室、廁所、音樂馬車等，均
  係兒育中心依其本身營運需求所作之變更設計及修建工程，與
  系爭替代管線之施工復舊無涉，自不得將之列入求償費用。
3.從而，自來水處此部分所得請求之金額應以中冶環境造形顧問
  有限公司評估之250萬元為限。
4.至吳水威等鑑定人鑑定雖認復舊費用應為1218萬9645元（見外
  放鑑定報告），惟其鑑定係依兒育中心實際修建項目為鑑定，
  自逾替代管線經過必要路線之復舊必要範圍，是此部分鑑定結
  論尚難憑採，併此敘明。
(四)工程用水費：
  自來水處主張其支出工程用水費8萬1906元。按工程用水費係
  為達到安全用水目的，於供水管線施工後，所為必要措施所生
  之用水費用，包括「工程洗管」（為避免新設供水管線之管內
  部因施工污染致影響輸送自來水之水質）、「試壓用水」（於
  新設供水管線後，為檢測管線安全，在未正式通水前先送達到
  一定水壓之水量以檢測新設管線有無漏水、破裂等不安全情形
  ）及「聯絡處排水」（係指新設管線聯絡後，將原有管線內之
  存水洩放）等三種情形。故工程用水係新設管線時必然發生之
  費用，本件修築替代管線既屬回復原狀之必要方法，此部分支
  出即屬回復原狀之必要費用，自應由中油公司、一鼎公司連帶
  負責。
(五)管理費：
  自來水處主張其為辦理90年5月10、11日管線工程而支出差旅
  、加班、誤餐、交通及各項雜費計125萬8995元，並提出單據
  為佐（見本院卷六第3至275頁）。惟附件三(一)編號10至18、23
  、24、26、27計74萬8706元；(二)編號7至13計1萬7823元，合計
  76萬6529元，可認為辦理前開管線工程所支出之必要費用，其
  餘部分均無證據顯示與該工程有何相當因果關係。故自來水處
  此部分請求於76萬6529元範圍內為有理由，應予准許，逾此金
  額則應予駁回。
(六)營業損失：
  自來水處主張為施作替代管線工程而停水26小時，為兩造所不
  爭執，其因此所生營業損失330萬8105元。依前述(甲)(二)說明，
  此部分請求亦應准許。
(七)用戶減免基本費：
  自來水處固主張此部分用戶減免基本費達92萬5160元，惟依前
  開(甲)(四)所述，本件既因辦理替代管線工程而停水，自來水用戶
  本不得對自來水處請求停水賠償。自來水處依其內部營業章程
  扣減用戶基本費，乃其自行提供用戶之減免優惠，非本件漏水
  所致之直接損害，尚不得請求一鼎公司、中油公司賠償。
(丙)∮2000公厘輸水幹管損害原因、安全鑑定及監測費431萬7434
  元部分：
  自來水處支出鑑定費及監測費計431萬7434元，固據提出工程
  決算書及台北市土木技師公會收據為佐（見原審卷三第194至
  200頁）。惟此乃自來水處為善盡舉證責任所支出之費用，難
  認與本件侵權行為有相當因果關係，非本件侵權行為所致之損
  害，自來水處即不得請求一鼎公司、中油公司連帶賠償此項費
  用。
十、綜上，自來水處所受損害為：(甲)89年10月13、14日部分：工
    程費用（含施工費及供給材料費）290萬3371元、營業損失
    361萬9814元、出勤人員加班費47萬3248元、流失水費7萬
    5104元、雜費4851元；(乙)90年5月10日至同年月11日替代管
    線工程部分：工程費用（含施工費及供給材料費）2586萬
    7576元、兒育中心設備復舊費250萬元、工程用水費8萬1906
    元、管理費76萬6529元、營業損失330萬8105元；合計3710
    萬0504元。
十一、從而，自來水處依侵權行為法律關係請求一鼎公司、中油
      公司連帶給付3710萬0504元及自起訴狀繕本送達翌日即90
      年11月27日起至清償日止按年息5%計算之利息，洵屬有據
      應予准許。逾此所為請求，為無理由，應予駁回。又，上
      訴人勝訴部分，兩造分別陳明願供擔保為准、免假執行之
      宣告，經核於法並無不合，爰分別酌定相當擔保金額准許
      之。至於上訴人敗訴部分，其假執行之聲請失所附麗，應
      併予駁回。原審僅判決一鼎公司、中油公司應連帶給付自
      來水處757萬2489元本息，就其餘應准許之2952萬8015元
      本息部分，為自來水處敗訴之判決，並駁回其假執行之聲
      請，尚有未洽，自來水處上訴意旨求予廢棄改判，為有理
      由，爰由本院予以廢棄改判如主文第2項所示，並依聲請
      為附條件之准、免假執行之宣告。至自來水處請求不應准
      許部分，原判決為其敗訴之判決，並駁回其假執行之聲請
      ，經核於法並無不合，其上訴意旨求予廢棄改判，為無理
      由，應駁回其上訴。又原審判命一鼎公司、中油公司連帶
      給付部分，並無違誤，一鼎公司、中油公司上訴指摘原判
      決此部分不當，求予廢棄改判，為無理由，併予駁回。
十二、據上論結，自來水處上訴為一部有理由，一部無理由；一
      鼎公司、中油公司上訴為無理由；依民事訴訟法第450條
      、第449條第1項、第79條、第85條第2項、第463條、第
      390條第2項、第392條，判決如主文。
中    華    民    國    98    年    6     月    17    日
                  民事第一庭
                      審判長 法  官 張耀彩
                             法  官 林金吾
                             法  官 盧彥如
正本係照原本作成。
如不服本判決，應於收受送達後20日內向本院提出上訴書狀，其
未表明上訴理由者，應於提出上訴後20日內向本院補提理由書狀
（均須按他造當事人之人數附繕本）上訴時應提出委任律師或具
有律師資格之人之委任狀；委任有律師資格者，另應附具律師資
格證書及釋明委任人與受任人有民事訴訟法第466條之1第1項但
書或第2項（詳附註）所定關係之釋明文書影本。
中    華    民    國    98    年    6     月    17    日
                             書記官 鄭兆璋
附註：
民事訴訟法第466條之1（第1項、第2項）：
對於第二審判決上訴，上訴人應委任律師為訴訟代理人。但上訴
人或其他法定代理人具有律師資格者，不在此限。
上訴人之配偶、三親等內之血親、二親等內之姻親，或上訴人為
法人、中央或地方機關時，其所屬專任人員具有律師資格並經法
院認為適當者，亦得為第三審訴訟代理人。

司法院資訊處製作；財團法人民間司法改革基金會備份。
